臺灣高等法院花蓮分院刑事裁定　　　　　100年度毒抗字第8號
抗　告　人
即受處分人　洪運佑
上列抗告人因聲請強制戒治案件，不服臺灣花蓮地方法院一百年
度毒聲字第九六號中華民國一百年九月九日裁定（聲請案號：臺
灣花蓮地方法院檢察署一百年度聲戒字第八號、一百年度毒偵緝
字第三四號、第三五號），提起抗告，本院裁定如下：
    主  文
抗告駁回。
    理  由
一、按施用毒品者，於裁定送觀察、勒戒後，有繼續施用毒品之
    傾向者，由法院裁定令入戒治處所施以強制戒治，其期間為
    六個月以上，至無繼續強制戒治必要為止。但最長不得逾一
    年，毒品危害防制條例第二十條第二項後段定有明文。
二、原審以抗告人洪運佑因施用第二級毒品甲基安非他命，經原
    審以一百年度毒聲字第二八號裁定將其送觀察、勒戒後，經
    法務部矯正署花蓮看守所附設勒戒處所認有繼續施用毒品之
    傾向，有該看守所一百年八月十七日花所衛字第一００００
    ０三０二二號函送之法務部矯正署花蓮看守所附設勒戒處所
    有無繼續施用毒品傾向證明書及評估標準紀錄表各一份在卷
    可稽，足見抗告人確有繼續施用毒品之傾向，而裁定令抗告
    人入戒治處所，施以強制戒治，期間為六月以上至無繼續強
    制戒治之必要為止，但最長不得逾一年。
三、抗告意旨略以：
（一）抗告人於民國一百年七月十四日進入花蓮看守所附設戒治
      所進行觀察勒戒二個月後，已深知悔悟、痛改前非，並下
      定決心遠離毒品，不再染上吸毒之惡習，且抗告人尚育有
      一子，並領有身心障礙手冊（中度智障），亦有擔負扶養
      照護之重責大任，更深知日後不得再犯之重要，然抗告人
      卻遭花蓮看守所認定有繼續施用毒品之虞，而出具「有繼
      續施用毒品證明書」予檢察官，實令下定決心痛改前非之
      抗告人難以甘服。
（二）按強制戒治雖屬保安處分，但其長期剝奪人身自由與一般
      刑罰無異，核為對於憲法第十條賦予人民人身居住及遷徒
      自由基本權重大干預，故法院對於戒治單位之評估仍應予
      以實質審核。尤其評估項目主觀性較強之「戒斷症狀」、
      「情緒之態度」、「社會功能」、「支持系統」等項應注
      意是否符合比例原則與公平性原則，並非完全依戒治單位
      之評估紀錄為形式審查，淪為單純背書之角色，以確實保
      障人權。觀之本件抗告人施用之毒品為第二級毒品甲基安
      非他命，成癮性不若第一級毒品，而戒治處所人員在評估
      標準紀錄表所勾選前揭判斷選項多為流於偏向主觀認定而
      未提出具體事證，顯然具有理由不備尚待查明之處。
（三）綜上所述，抗告人應無繼續施用毒品之虞，應不構成繼續
      強制戒治之情事，況上開證明書於判斷前對抗告人所為之
      觀察時間甚為短暫，能否逕認定抗告人仍有繼續施用毒品
      之傾向，實非無疑，故原裁定徒憑花蓮看守所一百年八月
      十七日花所衛字第一０００００三０二二號函送之「有無
      繼續施用毒品傾向證明書」，逕認抗告人有繼續施用毒品
      之虞，顯屬率斷，實有撤銷原裁定之必要。為此請依法撤
      銷原裁定，以維抗告人之權益云云。
四、經查：
（一）按有無繼續施用毒品傾向之評估標準，並非完全以受勒戒
      人勒戒後之結果為準，勒戒前之各種情況，仍應作為評估
      之依據。而依勒戒處所評分說明手冊規定，係以人格特質
      、臨床徵候及環境相關因素等三項合併計算分數：(1)分數
      一百分至七十一分，判定為有繼續施用毒品傾向。(2)五十
      分至零分判定為無繼續施用毒品傾向。(3)七十分至五十一
      分間判定有繼續施用毒品傾向之原則為有下列各項之一者
      ：1.缺乏病識感或戒治動機者。2.第一級毒品使用者。3.
      有煙毒前科者。4.有礙家庭、社會和諧與安寧者。若無以
      上各項之一，惟判定者認為個案「有繼續施用毒品傾向」
      者，應在「有無繼續施用毒品傾向證明書」詳細說明欄內
      載明，並於綜合判斷項下勾選「有繼續施用毒品傾向」。
      (4)分數為五十分以下，原本應列為「無繼續施用毒品傾向
      」，但綜合評分者根據臨床實務，有具體事證，認為個案
      「有繼續施用毒品傾向」者，以綜合評分者所評估為準，
      惟須在「有無繼續施用毒品傾向證明書」詳細說明欄載明
      具體事證。而其中之人格特質係依：(1)有無毒品犯罪前科
      。(2)其他犯罪紀錄。(3)短期內再犯加重計分。(4)行為觀察
      ；臨床徵候係：(1)戒斷症狀。(2)多重藥物使用。(3)注射使
      用。(4)使用期間。(5)情緒及態度；環境相關因素係：(1)社
      會功能。(2)支持系統等，作為判斷分數之依據。判定者判
      定人格特質、臨床徵候及環境相關因素合計三項分數，固
      係供為判定者判定「有無繼續施用毒品傾向」之審酌標準
      ，但非唯一標準。綜合評分者，應根據臨床實務，有具體
      事證，認為個案「有繼續施用毒品傾向」者，以綜合評分
      者所評估為準，有「有無繼續施用毒品傾向」評估標準、
      評分說明手冊可稽。
（二）本件抗告人經法務部矯正署花蓮看守所附設之勒戒處所評
      分結果，雖其經觀察、勒戒後已無戒斷症狀、行為及情緒
      問題，惟其初次施用毒品為八十五年七月間，合計施用毒
      品期間為十年十一月，平常上班時間不規則，與家人時有
      衝突，為離婚狀態、父母之一去世等情狀，而判斷就其人
      格特質部分：有三次毒品犯罪紀錄、及三次其他犯罪紀錄
      而得三十六分；臨床徵候部分：因其施用毒品期間超過一
      年，且情緒及態度略差而得十五分；環境相關因素部分：
      因其社會功能不良，及係離婚狀態並與家人有嚴重衝突支
      持系統不佳而得九分，合計六十分，綜合判斷為「有繼續
      施用毒品傾向」，須進一步治療。有法務部矯正署花蓮看
      守所附設勒戒處所「有無繼續施用毒品傾向證明書」及「
      有無繼續施用毒品傾向評估標準紀錄表」、「勒戒處所觀
      察、勒戒人基本資料表」等各一紙在卷可憑（見九十九年
      度毒偵緝字第三四號卷第二十九頁至第三十一頁）。則該
      勒戒處所綜合評分者依個案之臨床實務及具體事證，判定
      抗告人為「有繼續施用毒品傾向」，依上開說明，尚無不
      合。是抗告人以戒治處所人員在評估標準紀錄表所勾選前
      揭判斷選項多為流於偏向主觀認定而未提出具體事證，顯
      然具有理由不備尚待查明之處云云，實無可採。
（三）抗告人又抗辯：伊育有一子，並領有身心障礙手冊，伊有
      扶養照護之責云云。惟前揭抗辯與其是否有施用第二級毒
      品，及是否有無繼續施用毒品傾向之判斷無關，前開所執
      抗告理由，自屬無據。
（四）綜上所述，原審裁定抗告人令入戒治處所施以強制戒治，
      期間為六月以上至無繼續強制戒治之必要為止，但最長不
      得逾一年，並無不當，抗告為無理由，應予駁回。
據上論斷，應依刑事訴訟法第四百十二條，裁定如主文。
中    華    民    國   100    年    10    月    6     日
                  刑事庭審判長法  官  何方興
                              法  官  林碧玲
                              法  官  陳秋錦
以上正本證明與原本無異。
本件不得再抗告。
中    華    民    國   100    年    10    月    6     日
                              書記官  吳文芳